【裁判字號】    97,訴,1372
【裁判日期】    980612
【裁判案由】    返還消費寄託物等
【裁判全文】
臺灣臺南地方法院民事判決            97年度訴字第1372號
原      告  乙○○○
訴訟代理人  丁○○
被      告  中華郵政股份有限公司
法定代理人  甲○○
訴訟代理人  林國明律師
上列當事人間請求返還消費寄託物事件，經本院於民國98年5月1
9日言詞辯論終結，判決如下：
    主      文
原告之訴及假執行之聲請均駁回。
訴訟費用新臺幣參萬肆仟陸佰陸拾元由原告負擔。
    事實及理由
壹、程序方面：
一、按訴狀送達後，原告不得將原訴變更或追加他訴。但請求之
    基礎事實同一者及不甚礙被告之防禦及訴訟終結者，不在此
    限，此民事訴訟法第255條第1項第2、7款定有明文。
二、本件原告於98年4月21日言詞辯論期日，主張訴訟標的為系
    爭2筆定期存款於90年10月2日及90年10月12日終止後是否有
    轉存入036108號及000000-0號帳號？（見本卷第119頁）；
    易言之，原告主張之法律關係為兩造間就系爭2筆款項是否
    在終止定期存款契約後另行成立新的消費寄託法律關係，並
    依新的消費寄託之法律關係請求返還之？惟原告於本院98年
    5月19日言詞辯論期日變更主張因系爭2筆款項並未以原告名
    義領出，仍存放在被告處，故要以系爭2筆定期存款消費寄
    託終止後之法律關係請求返還系爭2筆定期存款，而被告不
    同意原告為訴之變更。經查：本院認原告變更前後所主張之
    事實均為系爭2筆款項到期後，是否有遭證人丙○○領走？
    亦或仍存放於被告處等事實，雖原告前後主張之法律關係不
    同，但基礎事實同一，而攻擊防禦方法均相同，故不甚礙被
    告之防禦及訴訟終結。揆諸首揭條文之規定，本院准許原告
    變更訴訟標的之法律關係，此合先敘明。
貳、實體方面：
一、本件原告起訴主張：
（一）緣原告在被告所屬之白河郵局與被告簽訂2筆消費寄託契
      約，即1年期之定期存款契約（定期儲金帳號：00000000
      號、00000000號；金額分別為：新台幣1,300,000元、
      2,100,000元、存款及約定到期日分別：90年8月5日至91
      年8月5日、90年10月12日至91年10月12日）（以下簡稱為
      系爭2筆定期存款），惟於契約到期前，遭被告受僱人丙
      ○○非法犯罪以原告之名義終止，且終止契約後被告並未
      返還原告系爭消費寄託款共340萬元，故此，原告爰依民
      法第602條第1項、準用同法第478條之規定，請求被告返
      還上開2筆定期存款及依約利率計算之利息。
（二）對被告抗辯之陳述：
      系爭2筆分別於90年8月5日及90年10月12日以定期存款之
      方式消費寄託予被告，而其中定期存單號碼00000000號之
      130萬元定期存款於90年10月2日終止後，轉存至000000-0
      帳號帳戶；定期存單號碼00000000號之210萬元定期存款
      於90年10月12日終止後，轉存至000000-0帳號帳戶，該2
      帳戶均為訴外人丙○○為矇騙被告所設之虛假帳戶，足見
      上開2筆款項仍存在被告處並未領出。且據證人丙○○在
      另案94年度重訴字第247號事訴訟中亦證稱伊係以設空帳
      戶假轉存並藉此提領現金之手法矇騙被告，讓被告無法察
      覺系爭定期存款已遭領取一空，進而達到其向被告騙取定
      期存款現金之目的。是被告遭訴外人丙○○以虛設空帳戶
      假轉存方式騙取現金，此應由被告自行承擔損失，而依被
      告帳務紀錄，系爭2筆定期存款仍存在被告處並未領出，
      則被告當然應返還於原告。
（三）綜上所陳，系爭2筆定存單雖經過原告合法解約終止，但
      並沒有以原告名義領出，故上開2筆定存存款仍然在被告
      處，原告爰依雙方定期存款消費寄託之法律關係，請求被
      告返還系爭消費寄託款項。並聲明：（1）被告應給付原
      告3,400,000元，及自起訴狀繕本送達翌日即97年10月7日
      起至清償日止，按週年利率百分之5計算利息。（2）被告
      應自90年10月12日起至起訴狀繕本送達翌日即97年10月7
      日止，按兩造所簽定定期存款契約所約定之利率計算之利
      息給予原告。（3）原告願供擔保請准宣告假執行。
二、被告則抗辯：
（一）對於系爭2筆定期存款已經原告同意合法終止之事實並不
      爭執，惟證人丙○○於原告辦理轉存時，有向原告稱可掛
      名證人丙○○之名義辦理員工優惠存款，利息較為優厚，
      原告因此同意將系爭款項存放在證人丙○○之名下。依原
      告主張上揭定期存款已合法終止，改以證人丙○○名義辦
      理員工優惠存款，則郵局與原告間之消費寄託關係已消滅
      ，而係原告與證人丙○○間成立借名委託存款契約，況被
      告員工優惠存款並非被告對外開辦之業務，原告自不得以
      其與丙○○間之借名委託存款契約向被告請求。
（二）至於原告主張系爭2筆定期存款經丙○○填載定期儲金轉
      存申請書，因此兩造間就系爭存款之消費寄託契約關係仍
      然存在云云。惟90年10月2日終止定存之130萬元轉存申請
      書上所記載之轉存帳號36108-9號，但此係屬虛偽造假，
      實際上並無該帳戶存在，亦非屬原告之帳戶。另90年10月
      12日之10萬元轉存申請書上所記載之轉存帳號為38491-0
      號，固為原告之帳戶，但依據該帳戶交易清單所載，該帳
      戶於90年10月12日並無10萬元之存款紀錄，反而有領取10
      萬元之提款紀錄，足見兩造間就上開兩筆轉存款，均無消
      費寄託契約關係存在。況查上開原告之38491-0號帳戶，
      原告自90年10月12日以後仍繼續有存提款之交易往來，原
      告查看存摺即可輕易發覺有無上開轉存紀錄存在？惟原告
      仍繼續使用並無異議，足徵原告主張，顯無可採。
（三）為此聲明：（1）請求駁回原告之訴及假執行聲請。（2）
      如受不利判決，願供擔保免為假執行。
三、兩造不爭執事項：
    就系爭2筆定期存款契約已於90年10月2日及90年10月12日經
    原告同意合法終止（見本卷第119頁背面）。
四、兩造爭執之爭點為：
    兩造就系爭2筆定期存款契約已合法終止，原告是否可依終
    止後定期存款契約之法律關係請求返還系爭2筆定期存款？
    茲一一說明如下：
（一）原告主張其於被告所屬之白河郵局有2筆定期存款（定期
      儲金帳號：00000000、00000000；金額：1,300,000元、2
      ,100,000 元、存款日期90年8月5日至91年8月5日、90年
      10月12日至91年10月12日，下簡稱系爭2筆定期存款），
      與被告間有消費寄託之法律關係，業據原告提出定期儲金
      存單歷史交易活動詳情表2紙為證，復經本院調閱台灣高
      等法院台南分院96年度重上字第56號卷核閱屬實，並為被
      告所不爭執，自堪信原告主張為真實。
（二）又經本院傳訊證人丙○○到庭證稱：「問：原告在委託你
      處理她的定存單業務時，她交付給你何種資料辦理？證人
      答：在此二筆定期單快要終止之前，我告訴原告這2筆定
      期存單要辦理員工優惠存款，所以她交付給我印章、身分
      證及存單以為辦理。」、「問：你當初是如何告訴原告要
      變更為員工優惠存款？證人答：我當初以騙取方式告訴原
      告要辦理優惠存款，所以原告交給我的2張存單，我就領
      走現金。」、「問：原告當時沒有詢問她並非員工，為何
      可以辦理員工優惠存款？證人：當時原告有問過這個問題
      ，但是我告訴原告有辦法用特殊方法辦理員工優惠存款。
      所以原告也有同意將上開兩筆定存單，變更為員工優惠存
      款。」；「問：再確認上述二筆定存金額於90年10月2日
      及90年10月12日終止後是否有轉存入存單號碼000000-0及
      000000-0帳號？證人答：均沒有，我自己私底下把款項領
      走。」（見本卷第131頁）、「證人丙○○答：我確定沒
      有轉存到原告的帳戶」（見本卷第132頁）；而原告於另
      案亦自認：「她說可以給我員工的優惠存款，利息比較高
      ，而且之前她幫我辦保險都很勤快，也想給她作業績，所
      以就同意她幫我辦理員工優惠存款。」（見本院94年度重
      訴第247號民事卷第337-338頁）。由上述證人丙○○之證
      詞及原告之自認情節可知，原告於系爭2筆定期存單合法
      終止後，同意證人丙○○將上開存款代為辦理郵局員工優
      惠存款事宜。至於系爭2筆定期存款是否仍存留被告處？
      依證人丙○○之證詞可知，上開2筆款項乃證人丙○○私
      自領走挪用，且為避免被告發現，證人假轉存即填載轉存
      申請書，矇騙主管為續存（見本卷第132頁），但實際上
      開2 筆金錢均為證人丙○○私自領走，並未存留被告處。
      而此與被告於96年3月16日總字第0960200026號函文載稱
      ：「如附表所示編號1、4（即系爭2筆定期存款）之定期
      存單，皆填轉存申請書，轉入存簿帳戶，惟經查僅書面作
      業，並無實際入帳，相關帳戶並無存入紀錄」（見本院94
      年度重訴字第247號民事卷第261頁）之記載相符，自堪以
      認定為真實。
（三）又按郵局員工優惠存款，乃專屬於郵局員工之存款優惠，
      非郵局員工之第三人無法享受該存款優惠，而郵局亦不可
      能受理非員工之第三人優惠存款，此應為社會一般常情可
      得知之情事，故受理非員工第三人優惠存款，並非屬於被
      告郵局業務，此合先敘明。本件原告在退休前擔任學校工
      友（見本院94年度重訴字第247號民事卷第335頁），故非
      毫無智識之人，應知悉上情，無法諉為不知。而證人丙○
      ○雖為被告之員工，但其私下承辦非屬被告之業務，應不
      得認為執行業務之行為，就該行為自不得認為立於被告代
      理人之地位，效力自不得及於被告。本件原告明知自己非
      被告員工，應不得享有被告員工存款優惠，但仍委託證人
      丙○○代為辦理被告員工優惠存款，而此非被告郵局之業
      務，屬證人丙○○私下承接的事務，故此時證人丙○○就
      承諾代理原告辦理員工優惠存款之行為，屬於原告之代理
      人，而非立於被告代理人之地位，故其所為之行為自對於
      被告不發生效力，僅對於原告發生效力。故此，原告在系
      爭2筆定期存款合法終止後，同意證人丙○○代為辦理優
      惠存款，此時證人丙○○立於原告代理人之地位，非被告
      代理人之地位，而證人丙○○將款項領走私吞，此僅原告
      對於證人丙○○可依侵權行為或違背委任契約之規定請求
      ，系爭2筆款項已遭原告之代理人丙○○領走，對於被告
      而言，其已將系爭2筆定期存款返還並交由原告代理人丙
      ○○受領之，效力自及於原告本人，已發生受領之效果，
      原告自不得再向被告請求返還系爭2筆定期存單之消費寄
      託款項。
五、從而，原告依消費寄託之法律關係，請求被告給付3,400,00
    0元及自起訴狀繕本送達翌日即起至清償日止，依週年利率
    百分之五計算之利息，均為無理由，應予駁回。
六、原告之訴既經駁回，其假執行之聲請失所附麗，應併予駁回
    。
七、本件事證已臻明確，兩造其餘攻擊防禦方法，核與判決結果
    不生影響，爰不予逐一論述，併此敘明。
八、按訴訟費用，由敗訴之當事人負擔；法院為終局判決時，應
    依職權為訴訟費用之裁判，民事訴訟法第78條及第87條第1
    項分別定有明文。經核本件訴訟費用額為34,660元，此外，
    本件無其他訴訟費用支出，應徵收第一審裁判費34,660元，
    自應由敗訴之原告全部負擔。
九、結論：本件原告之訴為無理由，依民事訴訟法第78條及第87
    條第1項之規定，判決如主文。
中    華    民    國    98    年    6     月    12    日
                            民事第二庭   法  官  田玉芬
以上正本證明與原本無異。
如不服本判決，應於送達後20日內向本庭（台南市○○路○段308
號）提出上訴狀（須按他造當事人人數附繕本）。
中    華    民    國    98    年    6     月    12    日
                                         書記官  劉紀君


司法院資訊處製作；財團法人民間司法改革基金會備份。
